【裁判字號】    97,簡上,28
【裁判日期】    980812
【裁判案由】    履行契約
【裁判全文】
臺灣苗栗地方法院民事判決              97年度簡上字第28號
上  訴  人  甲○○
訴訟代理人  陳淑芬律師
被上訴人    丁○○○○○○
                      2號
            乙○○○○○○
            丙○○
共      同
訴訟代理人  李世才律師
上列當事人間請求履行契約事件，上訴人對於民國97年4 月10日
本院苗栗簡易庭96年度苗簡字第313 號第一審判決提起上訴，本
院於民國98年7 月29日言詞辯論終結，判決如下：
    主  文
原判決廢棄，發回本院苗栗簡易庭。
    事  實
一、上訴人主張：上訴人為自己所有坐落苗栗縣公館鄉○○○段
    第445-2 地號土地（下稱系爭土地）通行之需，於民國79年
    2 月間與訴外人黃玉麟簽訂同意書（下稱系爭同意書），約
    定互換土地使用，即上訴人同意將系爭土地如本院89年度易
    字第859 號竊佔案件內所附苗栗縣苗栗地政事務所89年7 月
    19日實測圖甲部分面積53平方公尺之土地交予黃玉麟使用，
    而黃玉麟則將其所有坐落同段449 及449-3 地號土地內如附
    圖所示藍色部分土地供上訴人做永久道路使用。嗣上訴人於
    79年2 月28日將系爭土地出賣予被上訴人時即已告知上情，
    並與被上訴人等達成口頭協議，約定待將來法令修改而得分
    割系爭土地時，被上訴人等即須將如附圖所示紅色部分土地
    移轉登記予黃玉麟，同時將系爭同意書正本交予被上訴人等
    收執。而被上訴人鄭伊洳於收受系爭同意書時，亦代理其餘
    被上訴人於系爭同意書上簽載「正本收迄」等字樣，足證被
    上訴人等均已承諾承受系爭同意書內上訴人之權利義務甚明
    。詎原審竟違反經驗法則，且未於判決內敘明理由，竟以系
    爭同意書所載之地號並非現有交換使用地號為由，認定兩造
    間並無任何契約存在，而駁回上訴人之請求，誠屬不當。又
    原審承辦法官原為張文毓法官，嗣變更為伍偉華法官，惟更
    易後之法官未踐行更新審理程序，已違反民事訴訟法第211
    條之規定，並影響上訴人之審級利益，所為之判決自屬違法
    ，是有將本案發回原審更為裁判之必要。再者，原審之言詞
    辯論筆錄內容有多處疏漏，且扭曲上訴人之陳述意旨，無法
    顯見上訴人主張之事實，亦有違背民事訴訟法221 條規定之
    不當。並聲明：(一)先位聲明：(1)原判決廢棄；(2)上開廢棄部
    分，請求發回台灣苗栗地方法院第一審法院；(二)備位聲明：
    (1)原判決廢棄；(2)被上訴人丙○○、鄭湧憲、鄭伊洳等人應
    將被上訴人鄭湧憲所有坐落苗栗縣公館鄉○○○段445-2 地
    號土地部分如附圖所示位置20坪即66平方公尺如附圖所示分
    割並移轉登記予視同上訴人黃玉麟。
二、被上訴人等均以：上訴人於原審更換法官審理後，已就本件
    訴訟續行聲明及陳述，並未即時提出任何異議，是縱認原審
    程序因法官未踐行更新審理程序而存有瑕疵，亦因上訴人未
    行使責問權而補正，是該判決並無違背法令之處，上訴人請
    求廢棄原判決發回原法院，應不准許。另原審之共同原告黃
    玉麟於原審判決後，並未於法定期間內提起上訴，且本件訴
    訟標的並無合一確定之必要，是上訴人聲明請求將系爭土地
    移轉予「視同上訴人黃玉麟」，即屬無據。又被上訴人鄭伊
    洳於系爭同意書上書寫「正本收迄」等字樣，僅係向上訴人
    表示收受系爭同意書正本之意思表示而已，並未與上訴人達
    成第三人利益契約，是上訴人之請求顯無理由。並聲明：上
    訴駁回。
    理  由
一、按訴之變更或追加，非經他造同意，不得為之。但第255 條
    第1 項第2 款至第6 款情形，不在此限；民事訴訟法第446
    條第1 項定有明文。上訴人原上訴聲明為：(1)原判決廢棄；
    (2)上開廢棄部分，被上訴人丙○○、鄭湧憲、鄭伊洳等人應
    將被上訴人鄭湧憲所有坐落苗栗縣公館鄉○○○段445-2 地
    號土地部分如附圖所示位置20坪即66平方公尺如附圖所示分
    割並移轉登記予視同上訴人黃玉麟。嗣於98年6 月19日具狀
    更正聲明為：(1)原判決廢棄；(2)上開廢棄部分，請求發回台
    灣苗栗地方法院第一審法院；(3)被上訴人丙○○、鄭湧憲、
    鄭伊洳等人應將被上訴人鄭湧憲所有坐落苗栗縣公館鄉○○
    ○段445-2 地號土地部分如附圖所示位置20坪即66平方公尺
    如附圖所示分割並移轉登記予視同上訴人黃玉麟（卷第109
    頁），並於本院98年7 月29日審理時表明上述聲明(2)與聲明
    (3)為預備之上訴聲明（卷第126 頁）；而被上訴人對此追加
    聲明未為反對，自應准許。
二、按第一審之訴訟程序有重大之瑕疵者，第二審法院得廢棄原
    判決，而將該事件發回原法院。但以因維持審級制度認為必
    要時為限；前項情形，應予當事人陳述意見之機會，如兩造
    同意願由第二審法院就該事件為裁判者，應自為判決；民事
    訴訟法第451 條第1 、2 項分別定有明文。又上開規定，依
    同法第436 條之1 第3 項規定，於簡易訴訟程序事件之第二
    審上訴程序準用之。復按參與言詞辯論之法官有變更者，當
    事人應陳述以前辯論之要領。但審判長得令書記官朗讀以前
    筆錄代之；民事訴訟法第211 條亦有明文。經查，本件原審
    之承審法官本為張文毓法官，嗣於97年3 月6 日言詞辯論期
    日變更為伍偉華法官，惟伍偉華法官並未依法於該日或嗣後
    同年4 月8 日之言詞辯論期日諭知更新審理程序，即未由當
    事人陳述以前辯論之要旨，亦未依法令書記官朗讀以前筆錄
    代之，此有97年3 月6 日、4 月8 日之言詞辯論筆錄附卷足
    憑（原審卷第244 頁），揆諸上開說明，原審變更後之法官
    未踐行更新審理程序，於上開二次期日所進行之訴訟程序自
    有重大瑕疵，所為之判決自屬違法。又本院依民事訴訟法第
    451 條第2 項規定請兩造就此陳述意見，上訴人已表明不同
    意由第二審法院自為判決在卷（卷第116 頁），且本院審酌
    上訴人於原審97年4 月8 日言詞辯論期日時，所為追加黃玉
    麟為原告之請求雖經承審法官准許，然該日所進行之訴訟程
    序已違背更新審理之規定而不合法，故為維持審級制度，保
    障當事人之權益，自有將本件發回原審更為審理之必要。從
    而，上訴人執此指摘原判決不當，求予廢棄，為有理由。至
    上訴人於原審所為追加原告黃玉麟之程序並不合法，故本件
    自無部分確定及視同上訴之問題，併此敘明。
三、本件上訴人先位聲明既為有理，就其備位聲明部分，本院自
    無再予審酌之必要。
四、據上結論，本件上訴為有理由，依民事訴訟法第436 條之1
    第3 項、第451 條第1 、2 項，判決如主文。
中    華    民    國    98    年    8     月    12    日
                        審判長法  官  詹駿鴻
                              法  官  張文毓
                              法  官  黃怡玲
以上正本係照原本作成。
本判決不得上訴。
                              書記官  孫銘宏
中    華    民    國    98    年    8     月    12    日


司法院資訊處製作；財團法人民間司法改革基金會備份。
